臺灣臺北地方法院民事判決　　　　　　　94年度訴字第5138號
原　　　告 丙○○
訴訟代理人 乙○○
被　　　告 甲○○
上列當事人間請求返還借款事件，本院於94年12月13日言詞辯論
終結，判決如下：
    主  文
被告應給付原告新臺幣參佰肆拾陸萬元，及自民國九十四年九月
二十七日起至清償日止，按年息百分之五計算之利息。
原告其餘之訴駁回。
訴訟費用由被告負擔十分之九，其餘由原告負擔。
    事  實
甲、原告方面：
一、聲明：被告應給付原告新臺幣 (下同 )402 萬元整，及自
      民國84年8月14日起至清償日止，按年息5%計算之利息。
二、陳述：
（一）被告於84年8月14日向原告借款402萬元，約定清償期限為
      91年2月14日，未料被告屆期不為清償，經一再催討，皆
      置之不理。
（二）對被告抗辯之陳述：被告原本共欠原告757萬元，經被告
      以珠寶、現金償還一部後，於84年8月14日仍積欠共402萬
      元，並無以珠寶結清一切債務情事；另84年8月14日兩造
      簽立之借據為被告書寫，並非原告書寫之後，逼迫被告簽
      名等情。
三、證據：提出兩造於84年8月14日簽立借據影本1紙及發票日期
    為82年9月至10月間、發票人億美珠寶銀樓有限公司、法定
    代理人甲○○之支票影本共8紙及臺北國際商業銀行客戶歷
    史資料查詢明細表一本。
乙、被告方面：
一、聲明：請求駁回原告之訴。
二、陳述：
（一）被告於82年間因生意週轉失靈，積欠原告共757萬元，因
      原告時常不在臺灣，故而要求被告以欠款金額3成價值之
      珠寶抵償，之後兩造所有債務便一筆勾銷，被告因而給付
      原告共12件珠寶，價值為226萬5千元。後因被告其餘債權
      人希望被告繼續營業以該收入償還欠款，被告乃繼續經營
      珠寶行業，並以營業收入陸續償還其他債務，原告因見被
      告繼續經營珠寶事業且有收入，乃於84年8月14日帶人前
      往被告店內，要求簽下402萬元之借據，被告當時迫於無
      奈始簽立該借據。
（二）另83年至84年間，原告之妻屢要求被告於道義層面再補貼
      些許金錢，是以被告才陸續匯款予原告之妻，但被告始終
      認為在給付價值226萬5千元之珠寶予原告後，兩造借款早
      已清償完畢。
三、證據：提出世華聯合商業銀行匯出匯款回條影本共6紙及臺
    灣銀行匯出匯款回條聯影本共8紙。
    理  由
一、本件原告起訴主張：被告於84年8月14日向原告借款402萬元
    ，約定清償期限為 91年2月14日，未料被告屆期不為清償，
    經一再催討，皆置之不理，為此依消費借貸法律關係，請求
    被告給付借款402萬元，及自84年8月14日起至清償日止，按
    年息5%計算之遲延利息。
　　被告則以：被告於82年間因生意週轉失靈，積欠原告共757
　  萬元借款，原告要求被告以欠款金額3成價值珠寶抵償並結
    清兩造債權債務關係，被告因而於82年9月18日給付原告共
    值226萬5千元之珠寶12件；嗣被告繼續經營珠寶行業，並以
    營業收入陸續償還其他債務，原告因見被告尚有收入，乃於
    84年8月14日帶人前往被告店內，要求簽下金額402萬元借據
    ，被告迫於無奈簽立該借據；另83年至84年間，原告之妻屢
    要求還款，被告陸續匯款，但兩造間借款於被告給付226萬5
    千元之珠寶予原告時即已清償完畢等語，資為抗辯。
三、原告主張被告於82年間共積欠原告757萬元，其間陸續還款
    ，至84年8月仍積欠402萬元，兩造始於84年8月14日簽立借
    據，業據提出借據影本為證，惟被告否認兩造間有任何債權
    債務關係存在，並以上揭情詞置辯。因此，本件兩造不爭執
    事項為：82年間被告共積欠原告757萬元，其間被告曾以珠
    寶、現金陸續還款；被告確實於日期為84年8月14日之借據
    上蓋章。兩造爭執事項為：(一)被告於82年9月18日將珠寶一
    批交付原告抵償債務，是否已消滅兩造間原來之消費借貸關
    係。(二)本件原告請求還款是否有據。
四、被告於82年9月18日將珠寶一批交付原告抵償債務，是否已
    消滅兩造間原來之消費借貸關係：
（一）按當事人主張有利於己之事實者，就其事實有舉證之責任
      。但法律別有規定，或依其情形顯失公平者，不在此限。
      民事訴訟法第277條定有明文。又按原告於起訴原因已有
      相當之證明，而被告於抗辯事實並無確實證明方法，僅以
      空言爭執者，當然認定其抗辯事實之非真正，而應為被告
      不利益之裁判，最高法院18年上字第1679號著有判例，可
      資參照。查本件被告於82年間共積欠原告757萬元，原告
      並於84年8月14日前往被告營業處所，與被告簽立借款金
      額402萬元借據等情，有原告提出發票日期為自82年9月至
      10月、發票人億美珠寶銀樓有限公司、法定代理人甲○○
      之支票影本共8紙及借據影本1紙等為證，復為兩造所不爭
      執，均堪信為真實。
（二）被告抗辯：伊於82年9月18日曾交付原告一批價值226萬5
      千元之珠寶，並同時約定兩造所有借款就此結清；而84年
      8月14日簽立之借據並非其書寫，係迫於無奈始在借據上
      蓋章云云。然查被告於82年9月18日交付原告價值226萬5
      千元珠寶一批作為清償債務之用等情，業經原告自認在卷
      ，惟原告否認曾與被告約定以該筆珠寶概括結算兩造借款
      ，則被告自應就此抗辯事實之真正負舉證責任，然被告於
      本院審理時始終空言爭執，未提出確實證明方法。又被告
      於審理時已自認該借據為其親自蓋章(見本院94年11月8日
      言詞辯論筆錄)，且無法舉證證明簽立該借據時有何意思
      表示不自由情事，則借據是否由其親自書寫，並無礙於被
      告基於自由意識蓋章承認該借據之效力，則揆諸前揭規定
      及判例意旨，自應認定被告抗辯事實均非真正，是以被告
      給付原告價值226萬5千元珠寶，並未全額清償兩造間所有
      借款。兩造於84年8月14日簽立之借據，自為被告確認兩
      造間仍有消費借貸法律關係之表示。
五、原告請求還款是否有據：
（一）查本件兩造於84年8月14日尚未清償借款數額為402萬元，
      被告抗辯：之後已陸續清償原告91萬元，其中61萬元是匯
      款，其餘為現金交付。並提出世華聯合商業銀行匯出匯款
      回條影本及臺灣銀行匯出匯款回條聯影本共14紙為證，其
      中以匯款方式返還之數額，復為原告所不爭執，然經本院
      當庭勘驗上揭匯款回條，匯款日期於84年8月14日之後者
      共12張、金額共56萬元。另被告抗辯以現金償還部分，為
      原告所否認，被告復未提出任何證據以實其說，則被告自
      84年8月14日之後，陸續償還原告之借款數額應係56萬元
      。是故被告尚欠借款餘額為346萬元（402-56=346）。
（二）按給付無確定期限者，債務人於債權人得請求給付時，經
      其催告而未為給付，自受催告時起，負遲延責任；其經債
      權人起訴而送達訴狀，或依督促程序送達支付命令，或為
      其他相類之行為者，與催告有同一之效力；民法第229 條
      第2項定有明文。本件原告雖請求被告返還借款及按年息
      5%計算遲延利息，並主張兩造約定清償期限為91年2月14
      日。但原告就此未提出任何證明，自難認兩造消費借貸之
      法律關係訂有清償期限。被告返還借款無確定期限，依前
      揭規定，應以本件起訴狀繕本送達時為被告受催告之時點
　　　，是被告應給付自本件起訴狀繕本送達翌日即94年9月27
　　  日起至清償日止，按年息5%計算之遲延利息。
六、綜上所述，原告基於消費借貸法律關係，請求被告給付346
    萬元及自94年9月27日起至清償日為止，按年息5%計算之利
    息，為有理由，應予准許，逾此部分之請求，為無理由，應
    予駁回。
七、結論：本件原告之訴一部有理由、一部無理由，依民事訴訟
    法第79條，判決如主文。
中　　華　　民　　國　　94　　年　　12　　月　　30　　日
                  民事第三庭    法　官　李維心
以上正本係照原本作成
如對本判決上訴，須於判決送達後20日內向本院提出上訴狀
中　　華　　民　　國　　94　　年　　12　　月　　30　　日
                    　　　　　　書記官　詹雪娥
